【裁判字號】    91,訴,2620
【裁判日期】    920307
【裁判案由】    清償債務
【裁判全文】
臺灣臺南地方法院民事判決  九十一年度訴字第二六二○號
    原      告  乙○○
    被      告  甲○○
右當事人間請求清償債務事件，本院判決如左：
    主    文
原告之訴駁回。
訴訟費用由原告負擔。
    事    實
甲、原告方面：
  一、聲明：求為判決：被告應給付原告新台幣（下同）五十萬二千六百七十三元五
      角。
  二、陳述：原告與被告甲○○及其夫丙○○係同事關係，渠等夫妻於民國八十五年
      十一月邀同原告擔任連帶保證人，向訴外人遠東國際商業銀行股份有限公司永
      康分行（下稱遠東國際商銀永康分行）借貸三百五十八萬五千元，詎主債務人
      甲○○尚積欠五十萬二千六百七十三元五角並未清償，經債權人遠東國際商業
      銀行股份有限公司永康分行聲請鈞院扣押原告在第一商業銀行股份有限公司台
      南分行（下稱第一商銀台南分行）之存款債權，並受領在案，是原告既代墊系
      爭款項，被告自應負清償責任。
  三、證據：提出執行命令一份為證。
乙、被告方面：
  一、聲明：原告之訴駁回。
  二、陳述：系爭借款係伊前夫丙○○以伊名義所借，因伊目前無工作無法清償。
丙、本院依職權向遠東國際商銀永康分行調取系爭借款之借據、授信約定書、收入傳
    票及支出傳票等文件，並調閱本院八十九年度執字第九八八三號執行卷及八十八
    年度票字第四九四○號本票裁定強制執行卷。
    理    由
一、原告主張被告與其前夫丙○○於八十五年十一月邀同伊擔任連帶保證人，向訴外
    人遠東國際商業銀行股份有限公司永康分行借貸三百五十八萬五千元，詎主債務
    人甲○○未按期繳息，嗣經債權人遠東國際商銀永康分行聲請鈞院扣押伊在第一
    商銀台南分行之存款債權，並受領清償五十萬二千六百七十三元五角等情，業據
    其提出執行命令一紙為證，並經本院依職權調閱本院八十九年度執字第九八八三
    號執行卷及八十八年度票字第四九四○本票裁定強制執行卷查核無訛，且有本院
    向遠東國際商銀永康分行調取之系爭借款之借據、授信約定書、支出傳票、收入
    傳票等件附卷可佐，復為被告所不爭執，綜上證據調查結果，固堪認原告主張之
    上開事實為真正。
二、惟按在票據上簽名者依票上所載文義負責。二人以上共同簽名時應連帶負責，票
    據法第五條定有明文。所謂連帶負責，就票據債務人與執票人間之關係言，係指
    各票據債務人就執票人所得追索之金額，負全部清償責任，此固與民法之連帶債
    務相當，然就共同發票人相互間之內部關係言，因其彼此間就票據債務均須負終
    局清償責任，並不生追索權之問題，且亦無內部如何分擔之問題，即無民法上連
    帶債務人間分擔、求償或代位之關係，此與民法上之連帶債務自屬有別；又按保
    證人向債權人為清償後，債權人對於主債務人之債權，於其清償之限度內，移轉
    與保證人」，亦為民法第七百四十九條所明定，其要件為(一)保證人須為清償，(二)
    足使主債務人消滅其債務，(三)債權於保證人清償之限度內移轉與保證人。縱票據
    發票人兼具有借款債務之連帶保證人身份，如其係以票據發票人身份支付票款，
    而非基於連帶保證契約而付款，即與前揭法文不符，是該票據發票人並無代位求
    償權可言（最高法院八十八年度台上字第七九七判決意旨參照）。經查：訴外人
    遠東國際商銀永康分行係提出兩造共同簽發之面額三百一十萬元本票，向本院聲
    請裁定准予強制執行，經本院以八十八年度票字四九四○號裁定准許在案，嗣其
    復執該裁定向本院聲請強制執行兩造之財產，並分別就被告甲○○之不動產拍賣
    價金獲償債權金額為二百九十五萬四千四百二十元，及就本院扣押原告在第一商
    銀台南分行之存款債權五十萬二千六百七十三元五角受領清償完畢等情，業經本
    院依職權核閱前開本票裁定強制執行聲請卷及執行卷無誤，且觀諸附於前開聲請
    卷之本票亦載明兩造均為發票人之意旨，足認債權人遠東國際商銀永康分行係依
    前開本票債權聲請本院對共同發票人即兩造當事人之財產強制執行，是原告既與
    被告共同簽發前揭本票，即應就該本票票載金額負全部清償責任，則本票執票人
    遠東國際商銀永康分行聲請強制執行，經本院准以其領取扣押之原告對第三人第
    一商銀台南分行之存款債權五十萬二千六百七十三元五角，以資受領清償，自於
    該受領金額範圍內發生原告清償系爭本票債務之效力。因之，原告係以系爭本票
    發票人身份負其本票發票人之清償責任，並非基於系爭借款之連帶保證契約而發
    生清償債務之效力甚明，揆諸前揭說明，兩造同為系爭本票之發票人，渠等間就
    該票款所為之清償，即不生內部求償之問題，且原告既非以系爭借款之連帶保證
    人身份清償系爭款項，亦與民法第七百四十九條規定要件有間，是原告主張伊於
    清償系爭款項後，得對被告行使代位求償權利云云，顯有誤會，尚非可取。
三、從而，原告依連帶保證內部求償之法律關係，請求被告給付五十萬二千六百七十
    三元五角，難認有據，應予駁回。
四、據上論結，原告之訴為無理由，依民事訴訟法第第七十八條，判決如主文。
中      華      民      國    九十二    年      三      月      七      日
                        臺灣臺南地方法院民事第二庭
~B審判長法      官  蔡美美
~B      法      官  王國忠
~B      法      官  李銘洲
右為正本係照原本作成
如對本判決上訴，須於判決送達後廿日內向本院提出上訴狀
中      華      民      國    九十二    年      三      月      十      日
~B      法院書記官  歐貞妙


司法院資訊處製作；財團法人民間司法改革基金會備份。
